【裁判字號】    99,訴,1740
【裁判日期】    991105
【裁判案由】    撤銷贈與
【裁判全文】
臺灣臺中地方法院民事判決              99年度訴字第1740號
原      告  中國信託商業銀行股份有限公司
法定代理人  甲○○
訴訟代理人  丁○○
            丙○○
被      告  蔡秉諺(即蔡文益).
            乙○○
上列當事人間請求撤銷贈與事件，經本院於民國99年10月7日言
詞辯論終結，判決如下：
    主      文
被告蔡秉諺與被告乙○○就如附表所示不動產於民國九十五年八
月二日所為之贈與行為，暨於民國九十五年八月二十三日所為贈
與為原因之所有權移轉登記行為，均應予撤銷。
被告乙○○應將如附表所示不動產於民國九十五年八月二十三日
以贈與為原因，所為之所有權移轉登記予以塗銷。
訴訟費用由被告負擔。
    事實與理由
壹、程序部分：
    本件被告乙○○經合法通知，未於言詞辯論期日到庭，核無
    民事訴訟法第386條各款所列事由，爰依原告聲請由其一造
    辯論而為判決。
貳、兩造爭執要旨：
一、原告起訴主張：
  (一)被告蔡秉諺（即蔡文益）於民國86年3月28日向原告請領信
    用卡使用（卡號0000000000000000號，卡別VISA），依約被
    告蔡秉諺即得於特約商店記帳消費，截至97年2月23日止，
    被告蔡秉諺累計消費記帳新臺幣（下同）306,925元（其中
    305,071元為消費款，1,854元為循環利息），被告蔡秉諺依
    約除應給付上開消費款項外，另應給付自最後繳款截止日97
    年2月23日之翌日起至清償日止，按週年利率20%計算之利息
    。被告蔡秉諺又於93年11月15日向原告借款750,000元，約
    定分70期攤還，並訂於每月23日為攤還日，未按期攤還本息
    時，自遲延日起至清償日止，依應繳金額按週年利率20%加
    付違約金，詎被告於借款後至97年2月23日止，尚餘575,442
    元（其中本金為572,146元，違約金為3,296元）未依約清償
    ，依約定書第4條第2款之規定，即喪失期限利益，債務視為
    全部到期。被告蔡秉諺另於94年7月26日向原告借款50,000
    元，約定自94年7月26日起至97年7月26日止循環動用，利息
    採固定利率計付，屆期本息如數清償，並約定如有停止付款
    或拒絕承兌或付款者，或任何一宗債務不依約清償本金或付
    息者等情形，債務視為全部到期。詎被告蔡秉諺於97年1月
    28日後未依約清償本息，計尚欠本金42,263元及自97年1月
    29日起至清償日止按週年利率18.25%計算之利息等迄未清償
    ，依法被告蔡秉諺自應負清償責任。
  (二)上開借款迭經原告催討，被告蔡秉諺皆未清償，而原告於99
    年7月15日查調被告蔡秉諺之財產資料時，始知原本被告蔡
    秉諺所有如附表所示之不動產（下稱系爭不動產），已於95
    年8月23日以夫妻贈與為原因移轉登記予被告乙○○所有。
    被告蔡秉諺於移轉系爭不動產時，對原告尚積欠債務未清償
    ，此舉顯有脫免其名下財產受執行償還，及蓄意以脫產逃避
    債務之故意，致原告不能就系爭不動產追償有害及原告之債
    權。且被告二人係為同居之配偶關係，依一般社會通念，被
    告乙○○就被告蔡秉諺本身所負債務及對債權人尚未完全清
    償完畢等情，自屬知之甚稔，爰依民法第244條第1項之規定
    提起本件訴訟。並聲明：如主文第1項及第2項所示。
二、被告蔡秉諺則以：被告乙○○曾在95年1月份罹患嚴重的憂
    鬱症，故其與被告乙○○曾在95年2月份間辦理離婚登記，
    嗣因雙方父母不同意被告離婚，故被告又在95年3月27日辦
    理公證結婚。而參系爭不動產過戶時為95年8月23日，可證
    明被告蔡秉諺並非為了逃避債務，而辦理過戶登記，如被告
    欲逃避債務，大可於辦理離婚登記期間，即將系爭不動產過
    戶予被告乙○○。而被告蔡秉諺過戶之原因並非無償贈與，
    蓋被告間之前曾經營統一超商（即7-11）達十幾年，事後因
    被告乙○○罹患嚴重憂鬱症，廠商認為被告乙○○已無法繼
    續經營，故被告間協議將經營權轉讓給被告乙○○之弟黃旭
    仁，而因原來經營超一超商時，被告乙○○曾向玉山、上海
    銀行貸款，因經營權已轉讓予黃旭仁，上開借款債務自改由
    黃旭仁承擔。被告之所以將系爭不動產過戶予被告乙○○名
    下，乃因其罹患有憂鬱症，所以經過雙方父母討論結果，決
    定將系爭不動產產權過戶給被告乙○○，給予其一個安全感
    ，故被告蔡秉諺過戶之原因，並非基於脫產之意思。另參酌
    系爭不動產雖由被告蔡秉諺所購買，亦因有被告乙○○之母
    蔡黃秀錦曾資助約200萬元予被告乙○○，協助清償上開銀
    行貸款，故被告蔡秉諺理應將系爭不動產過戶予蔡黃秀錦，
    又因其愛護自己之女兒，故將系爭不動產過戶予乙○○名下
    ，是被告蔡秉諺過戶之原因，並非係無償贈與等語資為抗辯
    ，並聲明：駁回原告之訴。
三、被告乙○○未於言詞辯論期日到場，亦未提出書狀作何聲明
    或陳述以供本院審酌。
參、得心證之理由：
  (一)原告主張被告蔡秉諺於86年3月28日向原告請領信用卡使用
    （卡號0000000000000000號，卡別VISA），依約被告蔡秉諺
    即得於特約商店記帳消費，截至97年2月23日止，被告蔡秉
    諺累計消費記帳306,925元（其中305,071元為消費款，1,85
    4元為循環利息），被告蔡秉諺依約除應給付上開消費款項
    外，另應給付自最後繳款截止日97年2月23日之翌日起至清
    償日止，按週年利率20%計算之利息；於93年11月15日向原
    告借款750,000元，約定分70期攤還，並訂於每月23日為攤
    還日，未按期攤還本息時，自遲延日起至清償日止，依應繳
    金額按週年利率20%加付違約金，詎被告於借款後至97年2
    月23日止，尚餘575,442元（其中本金為572,146元，違約金
    為3,296元）未依約清償，依約定書第4條第2款之規定，即
    喪失期限利益，債務視為全部到期；又於94年7月26日向原
    告借款50,000元，約定自94年7月26日起至97年7月26日止循
    環動用，利息採固定利率計付，屆期本息如數清償，並約定
    如有停止付款或拒絕承兌或付款者，或任何一宗債務不依約
    清償本金或付息者等情形，債務視為全部到期。詎被告蔡秉
    諺於97年1月28日後未依約清償本息，計尚欠本金42,263元
    及自97年1月29日起至清償日止按週年利率18.25%計算之利
    息等迄未清償，依法被告蔡秉諺自應負清償責任。另系爭不
    動產原本為被告蔡秉諺所有，然於95年8月23日卻以夫妻贈
    與為原因移轉登記予被告乙○○所有等事實，提出信用卡申
    請書、簡易通信貸款申請書暨約定書、帳務明細及消費明細
    表、現金卡申請書、及系爭不動產登記第二類謄本為證，且
    經本院依職權函臺中縣大里地政事務所查明被告等間就系爭
    房地辨理所有權移轉之資料，經該地政事務所以99年8月17
    日里地登字第0990010217號函覆，並檢附95年里普資字第
    1959 30號土地登記申請書、及其附件之所有權贈與移轉契
    約書、地政規費徵收聯單、被告等之戶籍影本、契稅繳款書
    、贈與稅不計入贈與總額證明書、註銷之建物及土地所有權
    狀等件影本過院參辦，可資為證。被告蔡秉諺對上情亦不爭
    執，而被告乙○○經合法通知，既未於言詞辯論期日到場，
    亦未提出書狀作何聲明或陳述以為爭執，依民事訴訟法第
    280條第3項、第1項之規定，視同自認。基上，堪信原告主
    張之事實為真正。
  (二)按債務人所為之無償行為，有害及債權者，債權人得聲請法
    院撤銷之，民法第244條第1項定有明文。又債權人之債權，
    因債務人之行為，致有履行不能或困難之情形者，即應認為
    有損害於債權人之權利。債權人即得行使民法第244條之撤
    銷權以保全其債權，並不以債務人因其行為致陷於無資力為
    限；且此項撤銷權之效力，不特及於債權行為，即物權行為
    亦無例外，最高法院有76年度台上字第2071號判決、48年台
    上字第1750號判例可循。又民法第244條第1項規定「無償行
    為」，乃指債務人對第三人之法律行為係無償行為，即債務
    人之給付乃「無對價」之行為，不問單獨行為或契約行為均
    屬之；而「有無對價」，則是以債務人是否取得對價作為判
    斷準繩，倘債務人所為之法律行為，有取得相對人給付對價
    者，即屬有償行為，反之則為無償行為。查被告蔡秉諺將系
    爭不動產移轉登記於被告乙○○名下，其於土地登記謄本所
    記載之原因為夫妻贈與，且被告蔡秉諺自陳其移轉之原因為
    被告乙○○之母蔡黃秀錦曾資助約200萬元予被告乙○○，
    協助清償上開銀行貸款，故其認為其應將系爭不動產過戶予
    蔡黃秀錦，因蔡黃秀錦疼愛子女，故請原告將系爭不動產登
    記於被告乙○○名下。另亦同時考量被告乙○○罹患憂鬱症
    ，而與被告蔡秉諺曾辦理離婚登記，因與雙方父母討論後，
    為給予被告乙○○安全感等因素而為過戶之登記，是依照被
    告蔡秉諺所述情形，被告乙○○取得系爭不動產所有權，被
    告蔡秉諺並未取得任何對價，是其所為之行為仍屬無償行為
    。又被告蔡秉諺積欠原告前揭債務，其將其名下不動產移轉
    登記予被告乙○○名下，造成名下財產減少，增加原告日後
    追償債權之困難情形，即應認為有損害於債權人之權利。至
    於是否於辦理離婚登記期間辦理過戶登記，並不生影響。是
    基上所述，被告蔡秉諺所辯尚非可採。
  (三)綜上所述，原告主張尚屬可採，被告所辯並非可採，是原告
    依民法第244條第1項之規定，請求撤銷被告等就系爭不動產
    所為之贈與債權契約及所有權移轉登記之物權行為，並依民
    法第244條第4項規定，併請求被告乙○○應將系爭不動產所
    有權移轉登記予以塗銷等情，洵屬有據，應予准許。
肆、本件事證已明，兩造其餘攻擊防禦方法及本院未經援用之證
    據，經審酌後，核與本件之結論，不生影響，爰不一一贅述
    ，附此敘明。
伍、訴訟費用負擔之依據：民事訴訟法第85條第1項前段。
中    華    民    國    99    年    11    月    5     日
                  民事第三庭    法  官  許石慶
正本係照原本作成。
如對本判決上訴，須於判決送達後20日內向本院提出上訴狀。
中    華    民    國    99    年    11    月    5     日
                                書記官

司法院資訊處製作；財團法人民間司法改革基金會備份。
